【裁判字號】    96,簡上,516
【裁判日期】    970430
【裁判案由】    給付租金等
【裁判全文】
臺灣臺北地方法院民事判決             96年度簡上字第516號
上  訴  人    駿穎文理短期補習班
兼法定代理人  戊○○
上二人共同
訴訟代理人    乙○○
上  訴  人    丙○○
被  上訴人    遠銀國際租賃股份有限公司
法定代理人    丁○○
訴訟代理人    甲○○
上列當事人間請求給付租金等事件，上訴人對於中華民國96年8
月28日本院臺北簡易庭96年度北簡字第32365號第一審判決提起
上訴，本院於中華民國97年4月25日言詞辯論終結，判決如下：
    主  文
原判決關於命上訴人連帶給付超過新臺幣壹拾萬參仟參佰柒拾肆
元部分，及該部分假執行之宣告，暨訴訟費用之裁判均廢棄。
上開廢棄部分，被上訴人在第一審簡易之訴駁回。
其餘上訴駁回。
第一、二審訴訟費用由上訴人連帶負擔新臺幣貳仟捌佰元，餘由
被上訴人負擔。
    事實及理由
甲、程序部分：
一、按訴之變更或追加，非經他造同意，不得為之，但第255條
    第1項第2款至第6款情形，不在此限，民事訴訟法第446條第
    1項定有明文。此項普通訴訟第二審程序之規定，依同法第4
    36條之1第3項規定，亦為簡易訴訟第二審程序所準用之。次
    按訴狀送達後，原告不得將原訴變更或追加他訴，但擴張或
    減縮應受判決事項之聲明者，不在此限，民事訴訟法第255
    條第1項第3款亦定有明文。本件被上訴人遠銀國際租賃股份
    有限公司於原審起訴時原聲明：上訴人駿穎文理短期補習班
    （下稱駿穎補習班）、戊○○及丙○○應連帶給付被上訴人
    新臺幣（下同）16萬5,375元，及自起訴狀繕本送達翌日起
    至清償日止，按年息12％計算之利息等語。嗣於本院準備程
    序中變更為：上訴人應連帶給付上訴人13萬9,638元，及自
    起訴狀繕本送達翌日起至清償日止，按年息12％計算之利息
    。核被上訴人所為僅屬減縮應受判決事項之聲明，按諸上揭
    規定，自應准許之。
二、上訴人丙○○經合法通知，未於言詞辯論期日到場，核無民
    事訴訟法第386條所列各款事由，爰依被上訴人之聲請，由
    其一造辯論而為判決。
乙、實體部份：
一、被上訴人主張：駿穎補習班於民國94年6月17日邀同戊○○
    、丙○○（原名林靜汝）為連帶債務人及保證人，與被上訴
    人訂立租賃契約（下稱系爭租約），約定由駿穎補習班向被
    上訴人承租供應商圓觀科技有限公司（下稱圓觀公司）所提
    供KYOCERA廠牌、MITAK M163304機型、機號RA000127號影印
    機（含DF-610裝訂分頁機、網路印表套件、自動雙面送稿機
    ，下稱系爭機器）1台，租用期間自94年6月17日起至99年6
    月16日止共60個月，每期租金3,675元，自94年7月30日起按
    月於每月30日前以即期支票或電匯方式給付租金，駿穎補習
    班如延遲支付租金或違反契約任一條款時，被上訴人得終止
    租約，駿穎補習班應於租賃關係消滅後5日內依被上訴人之
    指示返還租賃物，並支付未付之租金及賠償被上訴人之損失
    ，如因可歸責於駿穎補習班之事由致租賃物毀損、滅失或租
    約終止時無法返還租賃物，駿穎補習班應對被上訴人支付未
    付之租金（即租金總額扣除已付租金）做為損害賠償，駿穎
    補習班若遲延履行契約之一切付款義務時，應支付被上訴人
    自原應付款日次日起至實際付款日止以年息12％計算之損害
    金。詎駿穎補習班繳納租金至第15期即95年9月後，即未再
    依約繳納租金，縱系爭機器有修繕或瑕疵問題，駿穎補習班
    得逕通知被上訴人或委由被上訴人通知供應商以替代機種供
    駿穎補習班使用，而非未事先通知被上訴人即私下逕將系爭
    機器返還予供應商後，據以作為主張拒絕給付租金之藉口，
    而致被上訴人有所損失，爰以起訴狀之送達作為終止系爭租
    約之意思表示，又系爭機器現仍置放於圓觀公司位於臺北縣
    板橋市○○路○段3號11樓之倉庫，並缺右邊面板，上訴人至
    今仍未將系爭機器返還被上訴人。爰依租賃、連帶債務及連
    帶保證之法律關係，請求上訴人連帶給付到期未給付之租金
    、賠償被上訴人之損失及給付約定之遲延利息等語。
二、上訴人駿穎補習班及戊○○則以：被上訴人雖將系爭機器出
    租予駿穎補習班，惟自95年5月起，屢生機器故障當機及卡
    紙之情事，駿穎補習班要求供應商須依據機器保養維護合約
    書第8條履約，圓觀公司於95年8月21日以型號Kyocera KM-
    5035替代系爭機器。系爭機器迄今均存放於圓觀公司之倉庫
    內，被上訴人並曾於96年5月間派員前往查核且拍照存證，
    系爭機器並未滅失，得隨時返還，惟被上訴人並未向駿穎補
    習班查詢或於終止契約後依約指示返還系爭機器，即率為起
    訴指為滅失而請求損害賠償，顯與事實不符。縱本件具備可
    歸責於駿穎補習班之事由而遭被上訴人終止契約，契約終止
    日應為存證信函催告之96年1月5日，始符誠信原則，且上訴
    人依約亦僅須賠償出租人已到期且未付之租金，及賠償被上
    訴人之損失2萬7,677元等語，資為抗辯。
三、上訴人丙○○未於言詞辯論期日到場，亦未提出書狀作何聲
    明或陳述。
四、原審為上訴人敗訴之判決，判命上訴人應連帶給付被上訴人
    16萬5,375元，及上訴人駿穎補習班、戊○○自96年6月18日
    起，丙○○自96年6月5日起，均至清償日止，按年息12％計
    算之利息。上訴人不服，提起上訴，於本院聲明：原判決廢
    棄；被上訴人原審之訴駁回。被上訴人則聲明：上訴駁回。
五、兩造不爭執事項：
  (一)駿穎補習班於94年6月17日邀同戊○○、丙○○為連帶債務
    人及連帶保證人，與被上訴人成立系爭租約，租用系爭機器
    ，租賃期間自94年6月17日起至99年6月16日止，每月給付3,
    675元，並約定如租賃契約書所示（見原審卷第6頁）。
  (二)上訴人僅繳納租金15期，即自94年7月起至95年9月止。
  (三)被上訴人曾於95年12月11日以存證信函催告上訴人支付積欠
    之租金。
  (四)駿穎文理短期補習班係合夥成立。
  (五)被上訴人購置系爭機器之成本為15萬5,720元（見本院卷第
    65頁）。
六、得心證之理由：
    被上訴人主張駿穎補習班未經被上訴人同意逕將系爭機器返
    還供應商，並拒絕給付租金，經被上訴人以起訴狀為終止系
    爭租約之意思表示，上訴人應連帶給付未給付之租金、賠償
    被上訴人之損失及給付約定之遲延利息等情，為上訴人所否
    認，並以前開情詞置辯，是本件之爭點厥為：(一)駿穎補習班
    更換系爭機器是否經被上訴人同意？(二)系爭租約究於何時終
    止？(三)被上訴人得請求到期未給付之租金為若干？(四)被上訴
    人得請求之損害賠償為若干？茲就上開爭點析述如次：
  (一)駿穎補習班更換系爭機器是否經被上訴人同意？
    本件系爭租約第5條係約定：承租人占有、保管、使用標的
    物，應盡善良管理人之責，不得擅自將標的物出借、出租、
    出售、提供擔保或為其他損及出租人權益之處分。標的物存
    放處所如須變更，應先經出租人同意。是駿穎補習班如欲更
    換系爭機器，自應先通知被上訴人並經被上訴人同意，始無
    違上開約定。經查，駿穎補習班及戊○○辯稱：系爭機器自
    95年5月起屢屢發生故障當機及卡紙狀況，故要求圓觀公司
    依機器保養合約書第8條履約，該公司於95年8月11日前來更
    新機器，渠等並透過該公司將系爭機器依系爭租賃契約第9
    條約定，於更新機器起5日內歸還被上訴人，並願賠償被上
    訴人之損失，圓觀公司回覆其多次向被上訴人承辦人吳集富
    襄理表達賠償損失、歸還系爭機器並終止合約之決定，至今
    未獲回答等語（見本院卷第8頁至第9頁）。上開所辯顯係駿
    穎補習班及戊○○自認渠等依其與圓觀公司之契約關係，先
    要求圓觀公司更新機器後，方透過該公司通知被上訴人，惟
    未獲被上訴人置理，駿穎補習班更換系爭機器並未經被上訴
    人同意自明。
  (二)系爭租約究於何時終止？
  1.按解除權之行使，應向他方當事人以意思表示為之。契約當
    事人之一方有數人者，前項意思表示，應由其全體或向其全
    體為之。又前揭規定，於當事人依法律之規定終止契約者準
    用之。民法第258條第1、2項及第263條定有明文。本件被上
    訴人於96年1月5日以存證信函催告上訴人限期支付積欠之租
    金，逾期即逕行終止租約，惟該存證信函均遭退回，並未送
    達等情，有被上訴人所提該存證信函及分別蓋有「招領逾期
    」及「招領逾期退回」、收件人分別為駿穎文理短期補習班
    及戊○○之掛號信封附卷可稽（見原審卷第7頁及本院卷第
    66頁），應堪信為真實。上開存證信函既未送達上訴人，則
    被上訴人所為終止系爭租約之意思表示即不發生效力，應認
    系爭租約於斯時起仍有效存在，須迄被上訴人另以原審起訴
    狀之送達作為終止系爭租約之意思表示始告終止。又原審起
    訴狀係於96年6月6日寄存送達於駿穎補習班，有原審卷附送
    達證書可憑，是應認系爭租約之終止時點為上開送達生效日
    即96年6月17日。
  2.駿穎補習班及戊○○雖抗辯：被上訴人就協助解決服務義務
    全然推給供應商，違反契約誠信原則，應以被上訴人違反協
    助義務而以其96年1月5日存證信函催告日為契約終止日云云
    。惟系爭租約第6條約定：出租人不負標的物之瑕疵擔保、
    維修保養責任；同條但書亦約定：上訴人於供應商違反檢查
    、修繕及保養等服務義務時，始應出面協助解決。然駿穎補
    習班及戊○○僅抗辯系爭機器存有故障或卡紙之瑕疵，從未
    提及供應商有何違反服務義務等情事，即要難指摘被上訴人
    違反協助義務或契約誠信原則。又駿穎補習班及戊○○復抗
    辯：應以96年1月5日存證信函催告日為契約終止日云云，然
    並未舉證證明其有收受上開存證信函送達之事實，其所辯顯
    與前揭規定相違，尚乏所據，洵不足採。
  (三)被上訴人得請求到期未給付之租金為若干？
    按稱租賃者，謂當事人約定，一方以物租與他方使用收益，
    他方支付租金之契約；又承租人應依約定日期，支付租金。
    民法第421條第1項及第439條第1項前段分別定有明文。本件
    駿穎補習班向被上訴人租用系爭機器，並約定租賃期間自94
    年6月17日起至99年6月16日止，每期租金3,675元，各期租
    金支付日期為首期租金給付日起每隔1個月之同1日，首期租
    金支付日則為94年7月30日，惟駿穎補習班僅繳納自94年7月
    起至95年9月止計15期之租金，此均為兩造所不爭執；又系
    爭租約於96年6月17日始為終止，亦如上述，是依上揭規定
    ，被上訴人請求自95年10月起至96年6月止計9期未給付之租
    金共3萬3,075元（計算式：3,675×9＝33,075），誠屬有據
    ，應予准許。
  (四)被上訴人得請求之損害賠償為若干？
  1.按當事人得約定債務人於債務不履行時，應支付違約金。又
    違約金，除當事人另有訂定外，視為因不履行而生損害之賠
    償總額。民法第250條第1項及第2項前段定有明文。次按約
    定之違約金額過高者，法院得減至相當之數額，同法第252
    條亦有明文。違約金之酌減是否相當須依一般客觀事實、社
    會經濟狀況及當事人所受損害情形，以為酌定標準，而債務
    已為一部履行者，亦得比照債權人所受利益減少其數額（最
    高法院49年台上字第807號、79年台上字第1915號判例意旨
    參照）。又約定之違約金苟有過高情事，法院即得依此規定
    核減至相當之數額，並無應待至債權人請求給付後始得核減
    之限制，此項核減，法院得以職權為之，亦得由債務人訴請
    法院核減（最高法院79年台上字第1612號判例意旨供參）。
  2.系爭租約第7條雖約定：因可歸責於承租人之事由致標的物
    毀損、滅失、出租人喪失所有權或租約終止時無法返還標的
    物，承租人應對出租人支付未付之租金作為損害賠償等語。
    惟本件系爭租約終止後，被上訴人即不再享有契約之履行請
    求權，本不得請求上訴人繼續給付租金，是上開約定核其性
    質，顯屬違約金之約定。
  3.經查，駿穎補習班未經被上訴人同意更換系爭機器，且未依
    約繳納租金，經被上訴人合法終止系爭租約，被上訴人自得
    請求駿穎補習班賠償因債務不履行而生之損害。惟被上訴人
    所受損害，除包括所失利益（無法收取之租金）外，依法應
    扣除其因此所受有之利益（標的物再行出賣之價金）。系爭
    機器依行政院發布之固定資產耐用年數表所示，其耐用年數
    為5年，而其購入成本為15萬5,720元，有卷附發票可按（見
    本院卷第55頁），又自本件租賃期間起算日即94年6月17 日
    至96年6月17日契約終止時，恰約2年，按定率遞減法、每年
    折舊369/1000計算，系爭機器折舊後餘額為6萬2,001元（計
    算式為：155,720－（155,720×369/1000）＝98,259；98,2
    59-（98,259×369/1000）＝62,001）。而系爭機器現置於
    圓觀公司之倉庫，雖未據被上訴人取回，然被上訴人於終止
    系爭租約時本得取回該物自由處分，而獲得利益，其可取回
    而未取回之不利益，自應由其自行負擔。本院審酌被上訴人
    以融資租賃為業，及被上訴人依約對於本件標的物得收回處
    分以減少損失等一切情況，認上開約定之違約金即系爭租約
    終止後之36期租金計13萬2,300元（計算式為：3,675×36
    ＝132,300）顯屬過高，應扣除系爭機器之殘值6萬2,001元
    後，於7萬299元之範圍內，予以准許。
  4.駿穎補習班及戊○○雖抗辯：被上訴人之損失僅2萬7,677元
    云云，惟其計算方式係認系爭租約於96年1月5日即終止，自
    屬有誤，其復依直線攤提法計算系爭機器之折舊，對被上訴
    人殊為不利，亦難認為妥適，是項抗辯，亦不足採。
七、綜上所述，駿穎補習班迄系爭租約終止時尚積欠被上訴人未
    付租金3萬3,075元，並應賠償被上訴人因駿穎補習班債務不
    履行之違約金7萬299元，又戊○○、丙○○為連帶債務人及
    連帶保證人，自應連帶負清償責任。從而，被上訴人請求上
    訴人連帶給付10萬3,374元，及自96年6月18日起，依約定年
    息12％計算之利息範圍內，為有理由，應予准許；逾上開範
    圍之請求，則無理由，應予駁回。原審就超過上開應准許部
    分，為上訴人敗訴之判決，並為假執行之宣告，尚有未洽，
    上訴意旨就此部分指摘原判決不當，求予廢棄改判，為有理
    由。至於上開應准許部分，原審判命上訴人給付，並為假執
    行之宣告，核無違誤，上訴意旨就此部分，仍執陳詞，指摘
    原判決不當，求予廢棄，為無理由，應駁回其上訴。
八、本件上訴人雖另聲請傳訊證人符孝忠即圓觀公司業務部經理
    ，惟駿穎補習班未經被上訴人同意即更換系爭機器等情，業
    經駿穎補習班及戊○○自認明確，而系爭機器現置於系爭倉
    庫，未據被上訴人取回，亦為兩造所不爭執，另駿穎補習班
    目前所使用之機器，是否由圓觀公司提供，亦與本件無涉，
    本院認並無傳訊證人符孝忠之必要。又本件事證已臻明確，
    兩造其餘主張、陳述及所提證據，經審酌認與本件判決結果
    不生影響，爰不一一論述，均併此敘明。
九、據上論結，本件上訴為一部有理由，一部無理由，依民事訴
    訟法第436條之1第3項、第450條、第449條第1項、第79條、
    第463條、第385條第1項前段，判決如主文。
中    華    民    國    97    年    4     月    30    日
                  民事第四庭  審判長法  官  劉坤典
                                    法  官  吳定亞
                                    法  官  賴武志
以上正本係照原本作成
本判決不得上訴
中    華    民    國    97    年    4     月    30    日
                                    書記官  施若娟


司法院資訊處製作；財團法人民間司法改革基金會備份。
